【裁判字號】    89,再,7
【裁判日期】    890628
【裁判案由】    塗銷登記
【裁判全文】
臺灣高等法院民事判決            八十九年度再字第七號
      再審原告  丙○○
      再審被告  甲○○
                乙○○
右當事人間請求塗銷登記事件，再審原告對於中華民國八十八年五月二十八日最高法
院八十八年度台上字第一一六○號確定判決提起再審，本院判決如左：
    主    文
再審之訴駁回。
再審訴訟費用由再審原告負擔。
    事    實
甲、再審原告方面：
壹、聲明：
(一)最高法院八十八年度台上字第一一六○號確定判決廢棄。
(二)再審被告甲○○應將建號第二八七七號、門牌號碼為台北市○○路○段第一八一
    號五樓房屋（連同陽台），面積一百三十七點二六平方公尺，於民國  (下同)七
    十九年二月一日以買賣為原因所為所有權移轉登記塗銷。
(三)再審被告乙○○應於訴外人王金鳳依本院八十年度上字第七十六號確定判決將前
    項房屋所有權移轉登記與再審被告乙○○後，將前述房屋所有權移轉登記與再審
    原告。
貳、陳述：
一、當初再審原告之所以購買系爭一八一號五樓房屋之目的，乃係欲與再審原告另購
    之一八七號五樓房屋，兩戶合併成一戶使用，故建築時，房屋之隔局即係按此一
    目的興建，而兩戶中間並已打通，只是暫時以臨時隔板隔開，待工務人員檢驗通
    過後，即將隔板拆除，且系爭房屋於七十四年一月十七日以再審被告乙○○名義
    辦理所有權總登記之前，即點交予再審原告施作裝磺，兩戶中間為打通，屋內之
    冷氣系統係由同一系統、同一冷水管接通所有冷氣機，電話線、對講機等亦均同
    一線路，且管線均係預先埋設於牆壁或大樓管道間內之隱藏管線，而非事後裝璜
    之明管，此有七十三年七月間，乙○○之子林正義及亞鋼公司負賣人王折，依再
    審原告之需求，委請與亞鋼公司之設計公司所作設計圖（按：設計師為麗橋設計
    企業有限公司吳季祿設計師）及現場照片可參，且其後有關之裝璜工程，亦係由
    林正義負責監工。依此，若非系爭一八一號五樓已售予再審原告，則乙○○及其
    子林正義，豈可能任憑再審原告將兩屋打通合併裝璜，且由林正義督導施工？又
    上述設計圖係再審原告近日經由負責房屋水電修繕人員，輾轉自當初設計公司人
    員處發現取得，前訴訟程序進行中，再審原告並不知其存在，為此依民事訴訟法
    第四六九條第一項第十三款提起再審。
二、另關於系爭一八一號五樓房屋與一八七號七樓房屋確有互易之事實，且再審原告
    與再審被告乙○○間亦確有買賣，再審原告於前訴訟程序中多已詳陳（詳歷審書
    狀及判決書），茲再補充
  (一)乙○○於台灣台北地方法院七十四年民執玄字第一八八九號執行程序中（即一八
    七號七樓房屋遭拍賣程序），於七十四年七月八日委任其子林正義在執行處陳稱
    ，一八一號七樓是亞鋼公司應給我們的[參八十上更字第二八七號卷第一三九頁]
    。
  (二)該案房屋拍定，七十四年七月二十日法院執行點交時，系爭一八一號七樓為林振
    義所使用，其內物品為林振義所有（參同前卷第二一八頁背面執行筆錄）。
  (三)乙○○之女甲○○於前述執行案件，以其與亞鋼公司就系爭一八七號七樓房屋有
    買賣關為由，提出買賣契約參與分配[參八十八年台上一一六○號卷，再審原告
    八十七年二月二十日上訴理由狀附件﹞甲○○雖於前訴訟程序中否認其曾提出該
    七十四年六月二十四日參與分配狀，然查，該狀紙係購自台北地院，編號為「台
    北地院民字第N0000000號」，而乙○○於該執行案亦曾於七十四年六月
    二十一日提出聲明狀，主張優先承買權（見八十二台上二八○二號卷二十六頁）
    ，並出具委任狀（前卷二十八頁），由林正義代理到庭陳述，彼等就該狀之真正
    均不否認，而該狀紙亦係購系台北地院，其編號為「台北地院民字第N0000
    000號」（見狀尾具狀人下方），與前述甲○○參與分配狀紙編號相差僅十三
    號，亦即乙○○先提出之書狀，其編號較甲○○於三天後所提狀之編號較後，且
    相差無幾，由此可証，該二份狀紙顯均由乙○○同時購買並處理優先承買及參與
    分配具狀事宜。
  (四)再審原告自七十三年起遷入系爭房屋使用多年，而房屋之水電瓦斯亦自始以再審
    原告名義申請，且有關之水、電、瓦斯費、管理費亦由再審原告繳納，若非再審
    被告同意，何可能如此？
  (五)又系爭房屋之基地亦自始即移轉所有權予再審原告（按：再審原告現有兩戶房屋
    之基地所有權），且基地之地價稅、系爭房屋之房屋稅，亦自始即由再審原告繳
    付。
  (六)又系爭房屋臨信義路（位敦化南路口附近），價值不菲，若非再審原告所述為實
    在，則乙○○豈可能未於73年間，再審原告遷入使用系爭房屋時，即為催討或訴
    請遷讓？且於七十四年七月十日，系爭一八一號七樓房屋遭拍定時，亦未立即表
    示異議。或要求取回系爭一八一號五樓房屋？而遲至七十七年七月二十日始委託
    律師函催返還房屋，此實違於常理。
  (七)亞鋼負責人王折於八十年上字第七六號案，八十年三月一日準備程序証稱: 「丙
    ○○欲買一八一、一八七號五樓，公司建議以乙○○分得之一八一號五樓與公司
    分到之一八一號七樓互換，換到之一八一號五樓與一八七號五樓一併賣丙○○，
    丙○○同意，公司徵求乙○○意思，乙○○也同意」、「使照下來，公司把一八
    一號五樓及一八七號五樓中牆打掉，將二戶一併交丙○○」、「房子互易的事，
    是由乙○○之子林正義代理乙○○與丙○○談妥的」（見該卷五○、五一頁）。
  (八)証人蘇南成於八十四年上更(三)字第一八六號八十五年三月十一日準備程序証稱：
    「系爭房屋係伊介紹丙○○購買：：林振（正）義哥哥房屋落成請吃飯，他媽媽
    （乙○○）跟我聊天說：我叫我兒子辦的事，皆辦的很順利嗎」，由此足証前述
    房屋互換及買賣確屬事實。
乙、再審被告方面：
壹、聲明：如主文所示。
貳、陳述：
一、再審原告將系爭房屋與其所有之鄰屋，兩戶合併成一戶使用，並委由麗橋設計企
    業有限公司設計裝璜，乃再審原告親身經歷之事實，而設計公司設計完成後，必
    將設計圖交付，亦為事所當然，再審原告明知而不為主張，依同法第四百九十六
    條第一項但書規定，自不得再以此為理由提起再審之訴。
二、關於系爭一八一號五樓房屋與一八七號七樓房屋是否有互易，及再審原告與再審
    被告乙○○間是否有買賣之事實，與系爭房屋是否所有權占有無關，此為本院前
    審確定判決所認定，再審原告再執此設計圖證明當時確將二戶打通，冷氣水電係
    在同一系統下完成，對於本件之判決結果，實無任何影響，縱經斟酌亦無法受較
    有利益之裁判，依同法第十三項但書規定，亦不得比此提起再審之訴。
    理    由
一、本件再審原告起訴主張：再審原告之所以購買系爭一八一號五樓房屋之目的，乃
    係欲與再審原告另購之一八七號五樓房屋，兩戶合併成一戶使用，故建築時，房
    屋之隔局即係按此一目的興建，而兩戶中間並已打通，只是暫時以臨時隔板隔開
    ，待工務人員檢驗通過後，即將隔板拆除，且系爭房屋於七十四年一月十七日以
    再審被告乙○○名義辦理所有權總登記之前，即點交予再審原告施作裝磺，兩戶
    中間為打通，屋內之冷氣系統係由同一系統、同一冷水管接通所有冷氣機，電話
    線、對講機等亦均同一線路，且管線均係預先埋設於牆壁或大樓管道間內之隱藏
    管線，而非事後裝璜之明管，此有七十三年七月間，乙○○之子林正義及亞鋼公
    司負賣人王折，依再審原告之需求，委請與亞鋼公司之設計公司所作設計圖（按
    ：設計師為麗橋設計企業有限公司吳季祿設計師）及現場照片可參，且其後有關
    之裝璜工程，亦係由林正義負責監工。依此，若非一八一號五樓已售予再審原告
    ，則乙○○及其子林正義，豈可能任憑再審原告將兩屋打通合併裝璜，且由林正
    義督導施工？又上述設計圖係再審原告近日經由負責房屋水電修繕人員，輾轉自
    當初設計公司人員處發現取得，前訴訟程序進行中，再審原告並不知其存在。另
    關於系爭一八一號五樓房屋與一八七號七樓房屋確有互易之事實，且再審原告與
    再審被告乙○○間亦確有買賣之事實，為此依民事訴訟法四百九十六條第一項第
    十三款規定，提起本件再審之訴 (再審原告同時依民法第四百九十六條第一項第
    一款提起再審之訴部分，業經最高法院八十八年度台再字第九六號判決駁回)。
二、再審被告則以：再審原告將系爭房屋與其所有之鄰屋，兩戶合併成一戶使用，並
    委由麗橋設計企業有限公司設計裝璜，乃再審原告親身經歷之事實，而設計公司
    設計完成後，必將設計圖交付，亦為事所當然，再審原告明知而不為主張，依同
    法第四百九十六條第一項但書規定，自不得再以此為理由提起再審之訴。又關於
    系爭一八一號五樓房屋與一八七號七樓房屋是否有互易，及再審原告與再審被告
    乙○○間是否有買賣之事實，與系爭房屋是否所有權占有無關，此為本院前審確
    定判決所認定，再審原告再執此設計圖證明當時確將二戶打通，冷氣水電係在同
    一系統下完成，對於本件之判決結果，實無任何影響，縱經斟酌亦無法受較有利
    益之裁判，依同法第十三項但書規定，亦不得以此提起再審之訴等語，資為抗辯
    。
三、按有民事訴訟法第四百九十六條第一項各款情形之一者，得以再審之訴，對於確
    定終局判決聲明不服，但當事人已依上訴主張其事由或知其事由而不為主張者，
    不在此限；又當事人發見未經斟酌之證物或得使用該證物者，則以如經斟酌可受
    較有利益者為限，此觀民事訴訟法第四百九十六條第一項但書及同項第十三款但
    書自明。本件上訴人提起再審之訴，主張其發見之新證據為設計圖，依惟查系爭
    裝璜工程係委由麗橋設計企業有限公司設計裝璜之事實，為再審原告於前審訴訟
    所主張，故該事實乃再審原告親身經歷之事實，衡諸常情，設計公司於設計完成
    後，必將設計圖交付，以便決定如何裝璜，否則該設計裝璜案將無法執行，是該
    設計圖乃再審原告於前審訴訟程序之事實審已知之事實，而再審原告竟明知而不
    為主張，揆諸首揭規定，再審原告自不得再以此為理由提起再審之訴。又關於系
    爭一八一號五樓房屋與一八七號七樓房屋是否有互易，及再審原告與再審被告乙
    ○○間是否有買賣之事實，與系爭房屋是否為有權占有無關，此為本院前審確定
    判決所認定 (見本院前審八十六年度上更 (四)字第二二三號判決自明)，再審原
    告再執此設計圖證明當時確將二戶打通，冷氣水電係在同一系統下完成等情，其
    對於本件之判決結果，實無任何影響，縱經斟酌亦無法受較有利益之裁判，依同
    法第十三項但書規定，上訴人執此提起再審之訴，為顯無理由，應予以駁回。
四、據上論結，本件再審之訴為無理由，依民事訴訟法第七十八條判決如主文。
中      華      民      國    八十九    年      六      月    二十八    日
                              臺灣高等法院民事第二庭
                                  審判長法  官  尤  豐  彥
                                        法  官  梁  玉  芬
                                        法  官  魏  麗  娟
右正本係照原本作成。
如不服本判決，應於收受送達後二十日內向本院提出上訴書狀，其未表明上訴理由者
，應於提出上訴後二十日內向本院補提理由書狀（均須按他造當事人之人數附繕本）
上訴時應提出委任律師或具有律師資格之人之委任狀；委任有律師資格者，另應附具
律師及格證書及釋明委任人與受任人有民事訴訟法第四百六十六條之一第一項但書或
第二項（詳附註）所定關係之釋明文書影本。
中      華      民      國    八十九    年      七      月      一      日
                                        書記官  曾  瓊  安
附註：
民事訴訟法第四百六十六條之一（第一項、第二項）：
對於第二審判決上訴，上訴人應委任律師為訴訟代理人。但上訴人或其法定代理人具
有律師資格者，不在此限。
上訴人之配偶、三親等內之血親、二親等內之姻親，或上訴人為法人、中央或地方機
關時，其所屬專任人員具有律師資格並經法院認為適當者，亦得為第三審訴訟代理人
。


司法院資訊處製作；財團法人民間司法改革基金會備份。
